臺灣板橋地方法院刑事判決　　　　　　　94年度簡上字第48號
上　訴　人　臺灣板橋地方法院檢察署檢察官
上　訴　人
即　被　告　乙○○
輔　佐　人　甲○○
指定辯護人　 本院公設辯護人丙○○
上列上訴人因被告竊盜案件，不服本院93年度簡字第5039號中華
民國93年12月20日第一審判決（聲請簡易判決處刑案號：93年度
偵字第15367 號）提起上訴，本院管轄之合議庭自為第一審判決
如后：
    主  文
原判決撤銷。
乙○○無罪，應令入相當處所施以監護年。
    理  由
一、本件聲請簡易判決處刑書意旨略以：被告乙○○曾因竊盜案
    件，於民國93年5 月20日，經本院判處拘役五十日，並於93
    年9 月16日確定（本件不構成累犯），竟意圖為自己不法之
　  所有，於93年9 月19日9 時許，在臺北縣板橋市○○路○ 段
    170 號前，見謝惠真所有車牌號碼ＱＲＯ─467 號輕機車停
    放路旁，該機車插有鑰匙一把，即徒手竊取，得手後，騎乘
    該機車逃離現場。嗣於同日下午1 時10分許，在同縣市○○
    路38巷10號前，為警查獲，並扣得車牌號碼ＱＲＯ─467 號
　　輕機車一輛及機車鑰匙一把，因認被告乙○○涉有刑法第32
    0 條第1 項之竊盜罪嫌云云。
二、檢察官認被告乙○○涉有竊盜罪嫌，無非以被告於警詢、偵
    查時之自白、告訴人謝惠真之指訴、查詢車輛認可資料表、
    贓物認領保管單，為其論據；訊據被告始終不語，被告之輔
    佐人及辯護人均辯稱：被告患有精神病已十多年，其每次出
    去皆要騎他人之機車，並不知該行為係違法，其為竊盜行為
    時，精神狀態已達心神喪失，應施以監護，以避免造成社會
    及其家庭之傷害等語。
三、按心神喪失人之行為，不罰，刑法第19條第1 項定有明文。
    又因心神喪失而不罰者，得令入相當處所施以三年以下監護
    之保安處分，刑法第87條第1 項、第3 項分別定有明文。又
    不能證明被告犯罪或其行為不罰者，應諭知無罪之判決，刑
    事訴訟法第301 條第1 項亦有明文。
四、經查：
 （一）被告確有於上揭時、地騎走被害人謝惠真所有車牌號碼
       ＱＲＯ─467 號輕機車之事實，已據被告於警詢、偵查
       時供承不諱，且經告訴人謝惠真指訴在卷，復有查詢車
       輛認可資料表、贓物認領保管單各一份附卷足稽，被告
       之上開行為，固該當於竊盜罪之客觀構成要件，惟被告
       為重度精神障礙者，有中華民國身心障礙手冊影本附於
       本院卷可考，又被告自83年起即因精精神分裂症，至行
       政院國軍退除役官兵輔導委員會臺北榮民總醫院精神科
       門診就診，迄94年間仍持續就診等情，亦有該院94年5
       月2 日北總企字第0940031362號函暨所附被告病歷在卷
       可憑（見本院卷），本院復將被告送請行政院國軍退除
       役官兵輔導委員會臺北榮民總醫院鑑定被告行為時之精
       神狀況，鑑定結果認被告長期罹患嚴重慢性精神分裂症
       ，平日被告即處於精神病狀態，智能退化，人格敗壞，
       社會及日常生活功能長期低下，需人督促協助，被告並
       受幻聽及妄想等精神病症狀影響，有自語自笑及任意拿
       取他人物品等怪異及衝動行為，鑑定時被告仍有明顯幻
       聽、妄想及怪異行為等精神症狀，故推斷被告犯案行為
       當時之精神狀態已達心神喪失，此有該院94年7 月11日
       北總精字第0940036973號函附精神狀況鑑定書一份附於
       本院卷可憑，再參諸被告於本院審理時之言行舉止，其
       均無法瞭解本院當庭之問話而沈默不語，被告精神狀況
       確屬異常等情，足徵被告於行為當時，正處於心神喪失
       之階段。
 （二）次按刑法上之心神喪失與精神耗弱，應依行為時精神障
       礙程度之強弱而定，如行為時之精神，對於外界事務全
       然缺乏知覺理會及判斷作用，而無自由決定意思之能力
       者，為心神喪失；且刑法上所謂心神喪失人，非以其心
       神喪失狀態毫無間斷為必要，如果行為時確在心神喪失
       之中，即令其在事前事後偶回常態，仍不得謂非心神喪
       失人；而是否心神喪失，乃屬醫學上精神病科之專門學
       問，應由專門精神病醫學研究之人予以診察鑑定，方足
       斷定，最高法院26年渝上字第237 號、24年上字第2844
       號、47年台上字第1253號判例參照。本件被告為警查獲
       時所製作之警詢筆錄，另經原審法官助理就警詢錄音帶
       製作譯文，觀諸該錄音帶譯文（見93年度簡字第5039號
       案卷第12頁至第17頁），被告雖於警詢中告知員警其利
       用原插放於機車上之鑰匙而將機車騎乘使用之情形，就
       部分竊車情形仍有記憶，並於警員詢問其家中電話時，
       且能確認警員有無複誦錯誤，惟按行為人於行為時之精
       神狀態是否心神喪失或精神耗弱，係歸屬刑事法上行為
       人責任能力範疇之判斷，所謂行為人具有刑事上之責任
       能力，意即行為人必須在行為當時具有判斷不法，並依
       此判斷而能夠不為違法之能力，始有罪責可言，是以行
       為人具有判斷不法之意識能力，並依其判斷而為行為之
       控制能力，即稱為責任能力，而記憶力與判斷不法之意
       識能力並非相等，縱有部分記憶力，亦無法由此逕認其
       當然有判斷不法之意識能力。又被告經警查獲後解送臺
       灣板橋地方法院檢察署，於內勤檢察官訊問時固亦能供
       稱：93年9 月19日早上在大觀路上偷的，那車子鑰匙沒
       有拿走，伊就直接偷了等語（見93年度偵字第15367 號
       偵查卷第29頁），惟此充其量僅能證明被告對其竊盜之
       事實，明知並有意使其發生，被告主觀上有竊盜罪之故
       意，符合竊盜罪之主觀構成要件，然究無法以此遽認被
       告有判斷不法之意識能力及依其判斷而為行為之控制能
       力，而謂被告具有刑事法上之責任能力，況依前揭判例
       意旨，被告是否心神喪失，自應由專門精神病醫學研究
       之人予以診察鑑定，而本院將被告送請精神鑑定之醫院
       即行政院國軍退除役官兵輔導委員會臺北榮民總醫院，
       係國內素有公信力及權威之教學醫院，且觀諸該院所為
       前揭被告精神狀況鑑定書，已詳載鑑定之資料來源、被
       告個人生活史及病史、既往犯案史、事發前後及當時之
       精神狀態、鑑定時之精神狀態檢查、心理測驗等項，再
       據以記載鑑定結果，則該份精神狀況鑑定書既詳載鑑定
       之經過及其結果，自符合刑事訴訟法第206 條第1 項所
       定之法定程式，本院自不能僅憑被告於警詢、偵查時之
       供述情形而輕率判斷被告行為時之精神狀態，應依據該
       份精神狀況鑑定書之鑑定結果認定被告為本件竊盜行為
       時心神喪失。從而，堪信被告於本件行為時應係處於心
       神喪失之狀態下無訛，依法其行為係為不罰。
五、綜上所述，被告於本件行為時應係處於心神喪失之狀態下，
    揆諸前揭說明，自應為被告無罪判決之諭知。原審未予詳查
    ，逕為論處被告罪刑，容有未洽，檢察官上訴意旨認被告已
    構成犯罪，惟原審漏未審酌被告另於93年10月26日所為竊盜
    犯行，雖非可採，惟被告上訴意旨指摘原判決不當，則屬有
    理由，仍應由本院將原判決撤銷，改諭知被告無罪之判決，
    以臻適法。又鑑於被告之精神分裂症係一無法治癒之慢性病
    ，應長期規則門診與服藥，於急性精神症狀復發時應予以強
    制治療，以避免類似案件再次發生，而認被告有持續接受藥
    物治療及適當監督保護之必要，因令入相當處所，施以監護
    三年，以達其個人治療及社會防衛之效。
六、至移送併辦（即94年度偵字第1084號、94年度偵字第5067號
    ）所指被告涉嫌竊盜部分，因檢察官聲請簡易判決處刑部分
    既經諭知無罪之判決，則前開併辦部分與本件自無裁判上一
    罪關係，非起訴效力所及，本院無從併予審理，應退由檢察
    官另行處理，附此敘明。
七、按法院得逕以簡易判決處刑者，所科之刑以宣告緩刑、得易
    科罰金之有期徒刑及拘役或罰金為限。檢察官聲請以簡易判
    決處刑之案件，經法院認為有刑事訴訟法第451 條之1 第4
    項但書第3 款所列之法院於審理後認應為無罪、免訴、不受
    理或管轄錯誤判決之諭知者，應適用通常程序審判之，刑事
    訴訟法第449 條第3 項、第452 條分別定有明文。本件原審
    未及查明被告應諭知無罪之判決，致未適用通常程序審理，
    誤以簡易判決處刑，其所踐行之簡易處刑程序違背法令，其
    簡易處刑程序存有瑕疵，為保障當事人之審級利益，本院合
    議庭依通常訴訟程序審判後，撤銷原審判決，以第一審法院
    之地位，為第一審判決，附此敘明。
據上論結，應依刑事訴訟法第452 條、第455 條之1 第1 項、第
3 項、第369 條第1 項前段、第364 條、第301 條第1 項、第2
項，刑法第87條第1 項、第3項，判決如主文。
本案經檢察官魏正杰到庭執行職務。
中　　華　　民　　國　　94　　年　　9 　　月　　19　　日
                  刑事第十五庭  審判長法　官  林 海 祥
                                      法  官  朱 敏 賢
                                      法  官  汪 怡 君
以上正本證明與原本無異
如不服本判決應於送達後10日內向本院提出上訴狀
                                      書記官　陳 映 孜
中　　華　　民　　國　　94　　年　　9 　　月　　19　　日
